臺北高等行政法院判決
　　　　　　　　　　　　　　　　　　 95年度訴字第01772號
　　　　　　　　　　　　　　　.
原　　　告　甲○○
訴訟代理人　鄭潤祥律師
被　　　告　臺北市政府社會局
代　表　人　師豫玲（局長）
訴訟代理人　丙○○
　　　　　　乙○○
上列當事人間因有關人民團體事務事件，原告不服台北市政府中
華民國95年3月23日府訴字第09577685500號訴願決定，提起行政
訴訟，本院判決如下：
　　主  文
原告之訴駁回。
訴訟費用由原告負擔。
　　事  實
一、事實概要：
  (一)原告為訴外人臺北市何氏宗親會（下稱宗親會）之理事長，
    任期自民國（下同）91年8 月13日起至95年8 月2 日止。宗
    親會理事、監事何詮鎮等19人於民國（下同）94年1 月9 日
    以北市何（理監）字第001 號函請求理事長即原告召開93年
    度理監事會議及第9 屆第3 次會員大會。嗣宗親會理事何詮
    鎮等13人及監事何銓熙等2 人以原告93年度未曾召開理監事
    會議與第9 屆第3 次會員大會，雖經函請召開仍未置理為由
    ，以94年1 月25日北市何（理監）字第002 號函通知原告提
    出罷免理事長案，並副知被告；案經被告以94年2 月5 日北
    市社一字第09431304700 號函復，上開罷免案應依人民團體
    選舉罷免辦法（下稱人團選罷辦法）第46條至第55條規定辦
    理。原告就宗親會理事、監事擬具之罷免案是否合法乙事，
    以94年2 月24日北市何宗（建）字第（94）05號函請被告查
    復，經被告以94年3 月4 日北市社一字第09431761900 號函
    復原告略以：「．．．94年1 月9 日北市何（理監）字第
    001 號函係依上揭規定辦理，與法尚無不符。．．．有關人
    民團體選舉理監事、常務理監事及理事長之罷免案，應依『
    人民團體選舉罷免辦法』第46條至第55條規定辦理，．．．
    」在案。
  (二)被告依宗親會理事、監事何春長等人之請求，以94年3 月11
    日北市社一字第09432184500 號函指定何春長擔任理事會召
    集人，並請其依人團選罷辦法第51條等規定辦理罷免案會議
    。嗣宗親會理事會於94年4 月7 日下午4 時召開全體理事會
    ，決議通過罷免第9 屆理事長甲○○案，並以94年4 月12日
    北市何（理監）字第011 號函向被告陳報罷免理事長案之理
    事會會議紀錄，並通知原告，經被告以94年4 月21日北市社
    一字第094341 90700號函同意核備，並請其依人團選罷辦法
    及督導各級人民團體實施辦法（下稱實施辦法）等規定，辦
    理補選理事長及移交事宜。宗親會理事會復以94年5 月16日
    北市何（理監）字第014 號函向被告陳報補選理事長之理事
    會會議紀錄，經被告以94年5 月31日北市社一字第09435434
    500 號函同意核備補選何銓鎮為第9 屆理事長，並核發理事
    長當選證明書。
  (三)嗣宗親會以原告拒絕辦理移交手續為由，以94年6 月20日北
    市何（理監）字第017 號函向被告申請補發圖記，經被告以
    94年6 月30日北市社一字第00000000000 號函重新頒發圖記
    ，並註銷原頒發圖記、立案證書，復以同日期之北市社一字
    第00000000001 號函通知原告，原頒「臺北市何氏宗親會」
    之立案證書及圖記即日起註銷。原告不服提起訴願，遭決定
    駁回，遂提起行政訴訟。
二、兩造聲明：
　(一)原告聲明：
    1.訴願決定及原處分均撤銷，回復原告甲○○仍為台北市何
      氏宗親會第九屆理事長，原頒發圖記立案證書仍具效力。
    2.訴訟費用由被告負擔。
　(二)被告聲明：
    1.駁回原告之訴。
    2.訴訟費用由原告負擔。
三、兩造之爭點：被告註銷原頒發宗親會之圖記與立案證書，是
                否有據？
　(一)原告主張之理由：
    1.系爭罷免原告暨改選何銓鎮為理事長之罷免案及改選案，
      其選票均未加蓋何氏宗親會之圖記，事前更未合法通知全
      體理事開會罷免及改選之時間、地點，原告曾函請被告查
      明事實，惟均未獲置理。被告亦明知系爭宗親會圖記在原
      告手中，未曾在選票上用印，則罷免及改選案自始不生效
      力，更無移交之必要，被告所為「將原頒台北市何氏宗親
      會之立案證書、圖記自即日起註銷」之處分，顯不合法。
    2.被告94年6 月3 日北市社一字第09435706800 號函說明三
      所載內容：「查貴會自91年9 月17日函報第九屆第一次會
      員大會會議紀錄後，本局均無收到有關貴會召開會員大會
      或理監事之解職並報本局核備，故理監事之職權仍屬有效
      。」等語，與事實不符，有宗親會94年1 月18日北市何宗
      （建）字第（94）03號函，將多次理監事等會議紀錄列表
      呈報被告（含述明違法連署之情事）可證。
    3.被告以94年4 月21日北市社一字第09434190700 號函，同
      意核備「罷免原告理事長職務」及辦理補選理事長之相關
      事宜，業經本院以95年度訴字第02454 號判決加以撤銷，
      亦即罷免原告第9 屆理事長乙案已不成立，自無辦理移交
      手續問題，從而被告94年6 月30日北市社一字第09432241
      000 號函、第00000000001 號函等處分，已無所附麗，應
      予撤銷。
　(二)被告主張之理由：
    1.查宗親會原第9 屆理事長即原告未依人民團體法第25條、
      第43條及實施辦法第5 條規定，定期召開會員大會、理事
      會及函報會議紀錄，宗親會理事依實施辦法第6 條規定，
      經由理事過半數之連署，函請原告召開理事會議，因原告
      仍不為召開，故該宗親會理事依人團選罷辦法第47條規定
      ，經原選舉人（理事）總數3 分之1 以上之簽署，擬具罷
      免聲請書，向該宗親會提出，而原告未依同法第49條規定
      ，於收到罷免聲請書副本之日起15日內，向該團體提出答
      辯書，逾期即視為放棄答辯權利，宗親會理事依同法第46
      條至第55條規定，於94年4 月7 日召開理事會議罷免原告
      理事長職務，於法並無不合。
    2.依實施辦法第5 條第2 項、第5 條第3 項規定：「會員（
      會員代表）大會會議紀錄．．．於閉會後30日內，報請主
      管機關及目的事業主管機關備查」「．．．理監事聯席會
      議之決議應報請主管機關或目的事業主管機關核辦者，須
      檢附會議紀錄分別專案處理．．．」，查該宗親會自91年
      9 月17日函報第9 屆第1 次會員大會會議紀錄後，即未函
      報召開會員大會或理監事會議相關資料，且未依人團選罷
      辦法第44條通過理監事之辭職，並依人民團體法第54條函
      報被告核備，故理監事之職權仍屬有效，依法仍有選舉、
      罷免之權利，94年6 月3 日北市社一字第09435706800 號
      函係就原告所提質疑說明之函復，核僅係就原告之陳情事
      項所為查復，應屬觀念通知之性質。
    3.依人民團體法第17條第2 項規定：「．．．並由理事就常
      務理事中選舉1 人為理事長，其不設常務理事者，就理事
      中互選之。．．．」及人團選罷辦法第51條規定：「．．
      ．，由理事長或監事會召集人或常務監事召開被聲請罷免
      人原當選之理事會、監事會或會員（會員代表）大會，經
      應出席人數過半數之出席，出席人數3 分之2 以上之同意
      為通過罷免．．．。」人民團體理事長係由理事於理事會
      議中選舉與罷免，經查該宗親會以94年4 月12日北市何（
      理監）字第011 號函報罷免理事長即原告會議紀錄，該宗
      親會理事共25人，出席人數13人，同意罷免原告計12票，
      符合人團選罷辦法第51條規定。次查該宗親會以94年5 月
      16 日 北市何（理監）字第014 號函報補選理事長之理事
      會會議紀錄，出席人數13人，訴外人何銓鎮以10票當選新
      任第9 屆理事長，符合人民團體法第17條規定。
    4.依人團選罷辦法第8 條規定，人民團體之選舉票及罷免票
      應蓋用團體圖記始生效力，其規定意旨，應在昭顯選票公
      信力，以杜流弊。惟於實務運作上，遭罷免之理事長常發
      生拒絕繳交圖記情形，故內政部90年4 月9 日內中社字第
      9014076 號函釋略以：「．．．由大會推舉主席並由監票
      員監同核章以資替代．．．請各機關本諸權責逕行核處。
      」，另中央主管機關內政部並於94年11月23日修訂人團選
      罷辦法，增列第8 條第2 項規定：「人民團體之選舉票或
      罷免票，無法依前項規定蓋用圖記或簽章時，經會員（會
      員代表）過半數之出席，出席過半數之同意選出會員（會
      員代表）1 人協同會議主席共同簽章者，亦生效力。」以
      解決各縣市人民團體之選舉糾紛。原告因拒絕召開罷免理
      事長之理事會議，宗親會為順利完成罷免事務，以電話詢
      問被告罷免票蓋用圖記問題，被告為維持團體正常運作，
      同意該宗親會經理事會決議由理事會議召集人及常務監事
      共同簽章，與上揭規定並無不符。
    5.被告為維持團體運作得以正常發展，故函請該宗親會儘速
      辦理補選理事長及移交事宜，嗣宗親會以原告拒絕辦理移
      交手續為由，於94年6 月20日以北市何（理監）字第017
      號函向被告申請補發圖記，經被告以94年6 月30日北市社
      一字第00000000000 號函重新頒發圖記，並註銷原頒發圖
      記及立案證書，並以同日期之北市社一字第00000000001
      號函通知原告，原頒「臺北市何氏宗親會」之立案證書及
      圖記即日起註銷，自屬有據；又依實施辦法第11條規定，
      人民團體移交事項係屬團體內部事務，並無主管機關應核
      備事項，故被告將之持有或保管原頒「臺北市何氏宗親會
      」之立案證書、圖記予以註銷，尚無違誤。
　　理  由
一、原告起訴後，被告代表人變更為師豫玲，是新任代表人具狀
    聲明承受訴訟，核無不合，應予准許，合先敘明。
二、按人民團體法第3 條前段規定：「本法所稱主管機關：在中
    央及省為內政部；在直轄市為直轄市政府。」第4 條規定：
    「人民團體分為左列3 種：一、職業團體。二、社會團體。
　  三、政治團體。」第17條規定：「人民團體均應置理事、監
    事，就會員（會員代表）中選舉之．．．前項各款理事、監
    事名額在3 人以上者，得分別互選常務理事及常務監事．．
    ．並由理事就常務理事中選舉一人為理事長，其不設常務理
    事者，就理事中互選之．．．」第25條規定：「人民團體會
    員（會員代表）大會，分定期會議與臨時會議二種，由理事
    長召集之。定期會議每年召開一次；臨時會議於理事會認為
    必要，或經會員（會員代表）5 分之1 以上之請求，或監事
    會函請召集時召開之。」第43條規定：「社會團體理事會、
    監事會，每6 個月至少舉行會議1 次。」第54條規定：「人
    民團體經核准立案後，其章程、選任職員簡歷冊或負責人名
    冊如有異動，應於30日內報請主管機關核備。」次按人團選
    罷辦法第30條規定：「人民團體理事長或監事會召集人，無
    正當理由不召開理事會或監事會超過2 個會次者，應由主管
    機關解除理事長或監事會召集人職務，另行改選或改推。」
    第32條規定：「人民團體會員（會員代表）大會或理事會不
    能依法召開時，得由主管機關指定理事1 人召集之；監事會
    不能依法召開時，得由主管機關指定監事1 人召集之。」復
    按實施辦法第5 條第2 項規定：「會員（會員代表）大會會
    議紀錄，應載明出席、缺席、請假者之人數，於閉會後30日
    內報請主管機關及目的事業主管機關備查。」第11條第1 項
    規定：「人民團體於每屆理事、監事改選前，應將立案證書
    、圖記、未完成案件、檔案、財務及人事等資料造具清冊1
    式3 份，於下屆理事長選出後，以1 份連同立案證書、圖記
    移交新任理事長及監交人，並於15日內由新任理事長會同監
    交人接收完畢。逾期未完成移交者，除依法處理外，得報請
    主管機關將原發圖記或立案證書予以註銷或作廢，重新發給
    。」又臺北市政府91年6 月27日府社一字第09107473200 號
    公告：「主旨：公告本府主管業務委任事項，並自91年7 月
    1 日起生效。．．．公告事項：本府將下列人民團體法有關
    本府權限事項（除人民團體法第9 章政治團體第44條至第52
    條外），委任本府社會局，以該局名義執行之：．．．二、
    人民團體法第2 章設立。（第8 條至第12條）．．．八、人
    民團體法第8 章社會團體。（第39條至第43條）．．．」。
三、如事實概要欄所載之事實，有宗親會94年1 月9 日北市何（
    理監）字第001 號函、94年1 月25日北市何（理監）字第00
    2 號函、94年2 月16日北市何（理監）字第004 號函、94年
    2 月24日北市何宗（建）字第（94）05號函、94年4 月6 日
    北市何宗（建）字第（94）11號函、94年4 月12日北市何（
    理監）字第011 號函暨94年4 月7 日理事會議紀錄、94年5
    月16日北市何（理監）字第014 號函暨94年5 月12日補選理
    事長之理事會議紀錄、94年6 月16日北市何宗（建）字第（
    94）22號函、94年6 月20日北市何（理監）字第017 號函、
    被告94年2 月5 日北市社一字第09431304 700號函、94年3
    月4 日北市社一字第09431761900 號函、94年3 月11日北市
    社一字第09432184500 號函、94年4 月21日北市社一字第09
    434190700 號函、94年5 月31日北市社一字第09435434500
    號函、94年6 月30日北市社一字第00000000000 號暨000000
    00001 號函等件影本在原處分卷可稽，且為兩造所不爭執，
    堪認為真實。
四、查原告第9 屆理事長之資格既經宗親會理事會於94年4 月7
    日下午4 時召開全體理事會決議通過罷免，並向被告陳報，
    同時通知原告，經被告以94年4 月21日北市社一字第094341
    90700 號函同意核備，並請其依人民團體選舉罷免辦法及督
    導各級人民團體實施辦法等規定，辦理補選理事長及移交事
    宜。而宗親會理事會已於94年5 月12日補選何銓鎮為第9 屆
    理事長，向被告陳報，亦經被告以94年5 月31日北市社一字
    第09435434500 號函同意核備，核發何銓鎮理事長當選證明
    書，並通知原告，原告即有依實施辦法第11條第1 項規定，
    將宗親會立案證書、圖記移交新任理事長何銓鎮之義務。依
    原處分卷附宗親會（按係以理事長甲○○之名義行文）94年
    6 月16日北市何宗（建）字第（94）22號致被告函稱：「主
    旨：為94年6 月7 日何銓鎮發函促請辦理理事長移交並不適
    法．．．」足見宗親會新任理事長何銓鎮業已通知原告辦理
    移交，為原告所拒。是宗親會以原告拒絕辦理移交手續為由
    ，向被告申請補發圖記及立案證書，被告以94年6 月30日北
    市社一字第00000000000 號函重新頒發圖記，並註銷原頒發
    圖記、立案證書，另以同日期之北市社一字第00000000001
    號函通知原告，原頒「臺北市何氏宗親會」之立案證書及圖
    記即日起註銷，自屬有據。
五、原告雖主張罷免案及改選案之選票均未加蓋宗親會之圖記，
    ，自始不生效力，被告明知系爭宗親會圖記在原告手中，未
    曾在選票上用印，其同意核備「罷免原告理事長職務」及辦
    理補選理事長之相關事宜之處分，業經本院以95年度訴字第
    02454 號判決予以撤銷，被告所為註銷原頒「臺北市何氏宗
    親會」之立案證書及圖記之處分，即無所附麗，應予撤銷云
    云。惟查被告核備前開罷免案及改選案之處分業已送達生效
    ，在該處分未經撤銷、廢止前，其效力繼續存在，原告就該
    處分所為爭執應另行提起行政救濟為主張，並非本件所應審
    究。況原告已就被告核備其遭罷免案之處分循序提起行政訴
    訟，本院95年度訴字第02454 號判決以訴願機關臺北市政府
    自程序上逕予原告訴願不受理之決定，訴願程序顯有瑕疵，
    而撤銷訴願決定，並未撤銷該核備處分，有該判決影本在卷
    可按，原告主張無可採。
六、從而被告因宗親會之申請，以94年6 月30日北市社一字第09
    432241000 號函重新頒發圖記，並註銷原頒發圖記、立案證
    書後，復以同日期之北市社一字第00000000001 號函通知原
    告，原頒「臺北市何氏宗親會」之立案證書及圖記即日起註
    銷，訴願決定予以維持，揆諸首開規定，均無違誤。原告仍
    執前詞請求撤銷，回復原告甲○○仍為台北市何氏宗親會第
    九屆理事長，原頒發圖記立案證書仍具效力，為無理由，應
    予駁回。
七、兩造其餘陳述於判決結果不生影響，無庸一一論列，併予敘
    明。
據上論結，本件原告之訴為無理由，爰依行政訴訟法第98條第3
項前段，判決如主文。
中　　華　　民　　國　　96　　年　 　5　　月　 24  　 日
                  第三庭審判長法  官   姜素娥
                              法  官   陳國成
                              法  官   楊莉莉
上為正本係照原本作成。
如不服本判決，應於送達後20日內，向本院提出上訴狀並表明上
訴理由，如於本判決宣示後送達前提起上訴者，應於判決送達後
20日內補提上訴理由書（須按他造人數附繕本）。
中　　華　　民　　國　　96　　年　 　5　　月　 24  　 日
                              書記官   林俞文
